【裁判字號】    98,易,306
【裁判日期】    980602
【裁判案由】    詐欺
【裁判全文】
臺灣高雄地方法院刑事判決               98年度易字第306號
公  訴  人  臺灣高雄地方法院檢察署檢察官
被      告  甲○○
上列被告因詐欺案件，經檢察官提起公訴（97年度調偵字第29號）
，本院判決如下：
    主  文
甲○○無罪。
    理  由
一、公訴意旨略以：被告甲○○意圖為自己不法之所有，分別於
    (一)95年4 月間，在高雄縣市，向李昆懋佯稱要經營中古車買
    賣，陸續向李昆懋調借共新臺幣（下同）70萬元，李昆懋不
    疑有他，遂將款項依次交付。(二)95年6 月30日，在高雄縣市
    ，以替朋友辦理交保為由，向李昆懋調現20萬元，李昆懋仍
    未存疑，於同日匯轉20萬元至甲○○指定吳佩霖申設之帳戶
    內。(三)95年7 月11日，在高雄縣市，向李昆懋佯稱：因其朋
    友當鋪準備轉讓，可出資購買，致李昆懋陷於錯誤，於高雄
    市○○○路與輔仁路口交付100 萬元予甲○○處理該事。(四)
    95 年7月24日，在高雄縣市，以因車禍糾紛需調解金為由，
    致李昆懋陷於錯誤，再交付45萬元予甲○○。嗣於95年9 月
    間李昆懋得悉並無上開情事，始知受騙，因認被告涉有刑法
    第339條第1項之詐欺罪嫌。
二、按犯罪事實應依證據認定之，無證據不得認定犯罪事實。不
    能證明被告犯罪或其行為不罰者，應諭知無罪之判決，刑事
    訴訟法第154 條第2 項及第301 條第1 項分別定有明文。次
    按告訴人之告訴，係以使被告受刑事訴追為目的，是其陳述
    是否與事實相符，仍應調查其他證據以資審認。又認定不利
    於被告之事實，須依積極證據，苟積極證據不足為不利於被
    告事實之認定時，即應為有利於被告之認定，更不必有何有
    利之證據。另按事實之認定，應憑證據，如未能發現相當證
    據，或證據不足以證明，自不能以推測或擬制之方法，以為
    裁判基礎；認定犯罪事實，所憑之證據，雖不以直接證據為
    限，間接證據亦包括在內，然無論直接或間接證據，其為訴
    訟上之證明，須於通常一般之人均不致於有所懷疑，而得確
    信其為真實之程度者，始得據之為有罪之認定，倘其證明尚
    未達到此一程度，而有合理性懷疑之存在時，即無從為有罪
    之認定，最高法院52年台上字第1300號、30年上字第816 號
    、40年台上字第86號、76年台上字第4986號分別著有判例意
    旨可資參照。
三、公訴人認被告涉有上揭詐欺犯行，無非係以告訴人李昆懋於
    偵查中之指訴，及告訴人所提供之存摺存款明細1 份、郵政
    國內匯款執據1 紙為其主要論據。惟訊據被告甲○○則堅詞
    否認有何上揭詐欺犯行，辯稱：伊確實有跟李昆懋借過理由
    一(一)、(二)之90萬元，李昆懋不僅有預扣利息，伊也有支付利
    息給李昆懋，理由一(二)伊向李昆懋借錢之理由確實是伊編造
    ，但伊係為了用那筆錢先還李昆懋利息，且伊並無向李昆懋
    借用理由一(三)、(四)共145 萬元等語。經查：
  (一)按被告以外之人於審判外之言詞或書面陳述，除法律有規定
    者外，不得作為證據；又被告以外之人於審判外之陳述，雖
    不符刑事訴訟法第159 條之1 至第159 條之4 之規定，而經
    當事人於審判程序同意作為證據，法院審酌該言詞陳述或書
    面陳述作成時之情況，認為適當者，亦得為證據；當事人、
    代理人或辯護人於法院調查證據時，知有第159 條第1 項不
    得為證據之情形，而未於言詞辯論終結前聲明異議者，視為
    有前項之同意。刑事訴訟法第159 條第1 項、第159 條之5
    分別定有明文。經查，本判決所引用之各項證據資料，其屬
    於被告以外之人於審判外之言詞、書面陳述者，均據本院於
    調查證據程序逐一提示並告以要旨，檢察官、被告均知該等
    證據為被告以外之人之審判外陳述，均未於言詞辯論終結前
    聲明異議，本院審酌上開證據作成時之情況，亦無不當取供
    等情形，認為以之作為本案之證據亦屬適當，依刑事訴訟法
    第159 條之5 規定，應有證據能力。
  (二)被告有如理由一(一)、(二)所指向告訴人借款計90萬元之事實，
    除為被告所不否認外，亦據證人即告訴人李昆懋於本院審理
    中到庭具結證稱：被告向伊謊稱要經營中古機車買賣生意，
    並說願意給伊一成之利益，伊才陸續借被告70萬元，被告還
    開3 張本票給伊。後來被告又假借交保需要20萬元，伊擔心
    先前之借款拿不回來，才又借被告20萬元。之後被告又以買
    賣當鋪有高額利潤，及車禍調解為由，向伊詐取共145 萬元
    。被告實際上有給伊一成之紅利，一直給到95年7 月11日，
    都是用現金，伊總共拿了被告14萬元等語明確，並有告訴人
    庭呈之本票3 紙影本附卷可稽，足認被告與告訴人李昆懋間
    確實有上開借貸關係，惟告訴人於此期間亦確實有從被告處
    收取實質上為利息性質之紅利，且告訴人李昆懋所有之郵局
    帳戶，直至95年7 月13日尚有1 筆由被告所匯入之2 萬元，
    此有卷附告訴人李昆懋之郵局帳戶存款明細影本1 份（見偵
    查卷第18頁）可證，益徵被告於借貸之初即有償還之意，否
    則不會持續支付告訴人利息至95年7 月中，且支付之利息已
    高達14萬元，與一般自始無支付或償還之意而故向他人借貸
    之詐欺情形顯然有間，是以難認被告於向告訴人借款之時，
    即係基於詐欺之故意。
  (三)又按刑法第339 條第1 項所謂之詐術，係指傳遞與現在事實
    相反、不符合之資訊，至於未來之事，行為當時無法檢驗真
    偽，則不構成詐術之內容。故被告是否有行使詐術，而使告
    訴人李昆懋陷於錯誤而將錢借給被告，重點應在於被告是否
    明知自己無能力或無意願清償借款而仍向告訴人借款，而非
    被告借款後未來如何使用之目的。亦即縱使被告係編造藉口
    向告訴人借款，然而只要被告主觀上並無詐欺之意思，而係
    基於清償之意思而借款，即難認被告有行使詐術之行為。而
    依上所述，被告於95年4 月間開始向告訴人借款後，即持續
    支付告訴人利息至同年7 月中，且金額已達14萬元，應可認
    被告於借款之初並無詐騙告訴人之意，是其將來借款之使用
    目的即非所問。又被告僅承認向告訴人借用理由一(一)、(二)之
    90 萬 元，並無借用理由一(三)、(四)之145 萬元，即被告是否
    有向告訴人借用理由一(三)、(四)之145 萬元，僅有告訴人1 人
    之指訴，別無其他證據可資證明（告訴人所提出之本票3 紙
    ，金額雖合計共45萬元，惟開立時間分別為95年4 月19日及
    95 年6月12日，顯與理由一(四)於95年7 月24日所指借用45萬
    元無關）。被告有否向告訴人借用理由一(三)、(四)之145 萬元
    ，既然已非無疑，自無從再據此認定被告就此部分有何詐欺
    之行為。況且，告訴人稱其於理由一(二)後即發覺被被告騙，
    是告訴人縱使確實有借理由一(三)、(四)之145 萬元給被告，惟
    其於明知遭騙後又2 度借錢給被告，且金額高達145 萬元，
    顯然不合常理，亦難以證明被告有詐欺之犯行。從而，
    本件應僅為單純債務不履行之民事糾紛，與刑事之詐欺罪構
    成要件尚屬有間，自難僅以被告嗣後無按時清償，即遽以詐
    欺罪之刑責相繩。
四、綜上所述，本件被告於向告訴人借款之初，即有清償之意，
    並無詐欺之犯意，被告也確實給付利息14萬元與告訴人，其
    嗣後未能按期清償，亦僅生債務不履行之民事糾紛問題，而
    無涉刑責。公訴人所指之前揭事證，均無法使本院就被告被
    訴詐欺取財犯行達確信之程度，此外，復查無其他積極證據
    ，足證被告有何另涉詐欺情事，是被告犯罪即屬不能證明。
    從而，揆諸首揭法條及判例意旨，自應為被告無罪之諭知。
據上論斷，應依刑事訴訟法第301條第1項前段，判決如主文。
本案經檢察官乙○○到庭執行職務。
中    華    民    國    98    年    6     月     2    日
                  刑事第五庭  審判長法  官  廖建瑜
                                    法  官  林永村
                                    法  官  林裕凱
以上正本證明與原本無異。
如不服本判決應於收受本判決後10日內向本院提出上訴書狀，並
應敘述具體理由，如未敘述上訴理由者，應於上訴期間屆滿後20
日內補提理由書狀於本院（均須按他造當事人之人數附繕本）「
切勿逕送上級法院」。
中    華    民    國    98    年    6     月    2     日
                                    書記官  黃靖媛


司法院資訊處製作；財團法人民間司法改革基金會備份。
